ACORDAO-COMPLETO-2434052

ACÓRDÃO 4812/2021 ATA 8/2021 - PRIMEIRA CÂMARA

VISTOS, relatados e discutidos estes autos de tomada de contas especial instaurada, originalmente, pela Caixa Econômica Federal (Caixa) relativa ao contrato de repasse 241.048-44/2007 (Siafi 621575) , celebrado entre o então Ministério do Desenvolvimento Agrário (MDA) , representado pela Caixa, e a Cooperativa dos Produtores Rurais Organizados para Ajuda Mútua.
ACORDAM os ministros do Tribunal de Contas da União, reunidos em sessão da 1ª Câmara, diante das razões expostas pelo relator, em:
9.1. excluir o Sr. Joaquim Cordeiro da Silva da relação processual;
9.2. considerar revéis, para todos os efeitos, a Cooperativa dos Produtores Rurais Organizados Para Ajuda Mútua e o Sr. Jairo Brozeguini, nos termos do art. 12, § 3º, da Lei 8.443/1992, dando-se prosseguimento ao processo;
9.3. julgar irregulares as contas do Sr. Jairo Brozeguini e da Cooperativa dos Produtores Rurais Organizados Para Ajuda Mútua, com fundamento no art. 16, III, "a" e "c", da Lei 8.443/1992, e condená-los ao pagamento das quantias a seguir indicadas, atualizadas monetariamente e acrescidas de juros de mora, calculados a partir das datas especificadas até a data do efetivo recolhimento, fixando o prazo de 15 (quinze) dias, a contar da notificação, para que comprovem, perante o Tribunal (art. 214, III, "a", do RI/TCU) , o recolhimento das dívidas aos cofres do Fundo Nacional de Desenvolvimento da Educação, na forma da legislação em vigor:
9.3.1. Débito relacionado à Cooperativa dos Produtores Rurais Organizados para Ajuda Mútua em solidariedade com o Sr. Jairo Broseguini:
	Valor original (R$) 
	Data da ocorrência

	99.156,03
	23/8/2010

9.3.2. Débito relacionado à Cooperativa dos Produtores Rurais Organizados para Ajuda Mútua:
	Valor original (R$) 
	Data da ocorrência

	73.192,08
	25/9/2013

9.4. aplicar, individualmente, ao Sr. Jairo Brozeguini e à Cooperativa dos Produtores Rurais Organizados Para Ajuda Mútua a multa prevista no art. 57 da Lei 8.443/1992, respectivamente, no valor de R$ 18.000,00 (dezoito mil reais) e de R$ 29.000,00 (vinte e nove mil reais) , respectivamente, fixando o prazo de 15 (quinze) dias, a contar da notificação, para que comprovem, perante o Tribunal (art. 214, III, "a", do RI/TCU) , o recolhimento das dívidas aos cofres do Tesouro Nacional, atualizadas monetariamente desde a data do presente acórdão até a do efetivo recolhimento, se forem pagas após o vencimento, na forma da legislação em vigor;
9.5. autorizar, desde logo, nos termos do art. 28, II, da Lei 8.443/1992, a cobrança judicial das dívidas caso não atendida a notificação;
9.6. em atendimento ao disposto no § 3º do art. 16 da Lei 8.443/1992, remeter cópia desta deliberação à Procuradoria da República no Estado de Rondônia, para adoção das medidas que entender cabíveis.

Tomada de contas especial instaurada em razão da não conclusão do objeto e da omissão no dever de prestar contas, decorrente da não apresentação do relatório de execução das atividades referente a contrato de repasse.

Primeira Câmara

Entidades/órgãos do Governo do Estado de Rondônia.

3. Interessados/Responsáveis:
3.1. Responsáveis: Cooperativa dos Produtores Rurais Organizados para Ajuda Mútua. (05.234.450/0001-62); Jairo Brozeguini (XXX.520.892-XX); Joaquim Cordeiro da Silva (XXX.081.959-XX).

13.1. Ministros presentes: Walton Alencar Rodrigues (Presidente), Vital do Rêgo e Jorge Oliveira.
13.2. Ministro-Substituto convocado: Marcos Bemquerer Costa.
13.3. Ministros-Substitutos presentes: Augusto Sherman Cavalcanti e Weder de Oliveira (Relator).

ACORDAO-COMPLETO-2529510

Acórdão de Relação 1888/2022 - Primeira Câmara

Acórdão de Relação

WEDER DE OLIVEIRA

Reproduzo, a seguir, com ajustes de forma, a instrução da Secretaria de Controle Externo de Tomada de Contas Especial (Secex-TCE) , inserta à peça 46 dos presentes autos:
"INTRODUÇÃO
	Cuidam os autos de Tomada de Contas Especial instaurada pela Caixa Econômica Federal, em desfavor da Cooperativa dos Produtores Rurais Organizados para Ajuda Mútua (CNPJ: 05.234.450/0001-62) , na qualidade de entidade contratada, solidariamente com o Sr. Joaquim Cordeiro da Silva (CPF: XXX.081.959-XX) , na condição de presidente da cooperativa (gestão 5/1/2009 a 10/5/2012) , e com o Sr. Jairo Brozeguini (CPF: XXX.520.892-XX) , na condição de presidente da cooperativa (gestão 10/5/2012 a 16/7/2015) , em razão da omissão no dever de prestar contas, ocasionada pela não apresentação do relatório de execução das atividades no âmbito do Contrato de Repasse 241.048-44/2007 (Siafi 621575) , celebrado entre o então Ministério do Desenvolvimento Agrário, representado pela Caixa, e a referida cooperativa.
HISTÓRICO
2.	De acordo com as informações colhidas do ajuste (peça 2, p. 83-89) e do respectivo plano de trabalho (peça 2, p. 40-46) , o instrumento de repasse em testilha teve por objeto o desenvolvimento de ações que aproximassem grupos de agricultores familiares produtores de café com a preservação socioambiental e responsabilidade social, de acordo com critérios do comércio justo internacional e com os princípios da economia solidária, em busca da certificação e divulgação junto ao mercado consumidor nacional e internacional, no município de Ji-Paraná/RO.
3.	A vigência estabelecida inicialmente foi de 31/12/2007 a 30/12/2008, conforme estabelecido na cláusula décima quarta. Após sucessivas prorrogações, o termo vigeu até 30/10/2013, conforme aditivos firmados (peça 2, p. 90-104) , com prazo final para prestação de contas em até sessenta dias após o término da vigência da avença, nos termos da cláusula décima primeira (peça 2, p. 87) .
4.	Para executá-lo, conforme o disposto na cláusula quarta (peça 2, p. 84) , foram previstos R$ 326.316,20, sendo R$ 296.418,20 a cargo da União e R$ 29.898,00 a título de contrapartida da entidade contratada. Os recursos federais, por sua vez, foram repassados integralmente, em parcela única, por meio da ordem bancária 2008OB900102, emitida em 8/7/2008 (peça 2, p. 134) , cujo crédito em conta bancária específica ocorreu em 10/7/2008 (peça 2, p. 112) .
5.	Não obstante, a Caixa realizou apenas um desbloqueio parcial para a conta vinculada da seguinte forma:
Tabela 1 - Desbloqueios para a conta vinculada
	Data do desbloqueio
	Repasse
	Contrapartida
	Valor (R$) 

	19/6/2012
	99.156,03
	10.145,94
	109.301,97

	Fonte: controle de desbloqueio (peça 2, p. 106) .

6.	No decorrer da execução do contrato, o montante total de R$ 296.418,20 disponibilizado em conta específica pelo ministério foi aplicado em fundos de investimentos em 26/8/2008 e poupança em 23/10/2008 com o posterior desembolso de parte dos recursos disponíveis em favor da entidade contratada em apenas uma parcela de R$ 109.301,97 em 23/8/2012, sendo R$ 99.156,03 da União e R$ 10.145,94 da contrapartida, conforme evidenciado no extrato bancário (peça 4, p. 112-122) e na conciliação bancária (peça 2, p. 123) .
7.	De acordo com o Parecer PA GIGOV/PV 138/15, de 24/4/2015 (peça 2, p. 9) , quando da apuração do montante, constatou-se bloqueio judicial de valores via BacenJud equivalente a R$ 188.554,66, sendo que R$ 115.362,58 já havia sido desbloqueado e disponibilizado em conta pela justiça e R$ 73.192,08 permanecia bloqueado.
8.	Diante disso, conforme se observou no documento extraído do sistema de transferência de recursos comerciais e colacionado pela Caixa (peça 2, p. 124) , no extrato bancário (peça 2, p. 126) e no Parecer PA GIGOV/PV 138/15, de 24/4/2015 (peça 2, p. 9-10) , do saldo remanescente em conta de R$ 176.523,64, foi efetuada a devolução parcial de R$ 103.331,56 em 9/9/2014, visto que R$ 73.192,08 permaneceram bloqueados pela justiça.
9.	Conforme consignado pela Caixa, a despeito de cientificados mediante reuniões e notificados em 27/11/2014, 28/11/2014, 4/12/2014 e 17/3/2015 (peças 2, p. 13-16) , acerca da obrigatoriedade de prestar contas acerca da aplicação dos recursos públicos a ele confiados por força do ajuste em deslinde, a Cooperativa dos Produtores Rurais Organizados para Ajuda Mútua (Coocaram) e os Srs. Joaquim Cordeiro da Silva e Jairo Brozeguini quedaram-se silentes e tornaram-se inadimplentes com a obrigação contratual, nos termos do Parecer PA GIGOV/PV 138/15, de 24/4/2015 (peça 2, p. 8-12) .
10.	Caracterizada a omissão no dever de prestar contas e esgotadas as medidas administrativas internas sem a obtenção do ressarcimento do débito causado aos cofres da União, o órgão instaurador, em seu Relatório de Tomada de Contas Especial 263/2018, emitido em 30/4/2018 (peças 2, p. 135-137, e 3, p. -2) , com a indicação circunstanciada das providências adotadas pela autoridade administrativa no instrumento de repasse em questão, pugnou pela imputação de débito à Cooperativa dos Produtores Rurais Organizados para Ajuda Mútua (Coocaram) solidariamente com os presidentes, Srs. Joaquim Cordeiro da Silva e Jairo Brozeguini, em razão do da omissão no dever de prestar contas, ocasionada pela não apresentação do relatório de execução das atividades no âmbito do Contrato de Repasse 241.048-44/2007 (Siafi 621575) , no montante original de R$ 99.156,03, correspondente à parcela da União disponibilizada em favor da entidade contratada.
11.	O Relatório de Auditoria 107/2018 (peça 3, p. 13-15) contou com a devida manifestação acerca dos quesitos mencionados no art. 4º, inciso V e § 1º, da Instrução Normativa - TCU 71, de 28 de novembro de 2012, tendo concluído aquela instância de controle pela irregularidade das presentes contas em consonância com o entendimento adotado pelo tomador, conforme Certificado de Auditoria (peça 3, p. 16-17) e Parecer do Dirigente do Órgão de Controle Interno (peça 3, p. 18-19) .
12.	Em Pronunciamento Ministerial de peça 3, p. 22, o Ministro de Estado Chefe da Casa Civil da Presidência da República, na forma do art. 52, da Lei 8.443, de 16 de julho de 1992, atestou haver tomado conhecimento das conclusões do Controle Interno.
13.	Uma vez remetidos os autos a este Tribunal para fins de apreciação e julgamento, em sede de instrução preliminar (peça 7) , a análise dos pressupostos de procedibilidade previstos na IN/TCU 71/2012 verificou que não havia óbices preliminares que impedissem o prosseguimento desta tomada de contas especial, uma vez que não se configurou o transcurso de mais de dez anos entre o fato gerador e a primeira notificação válida dos responsáveis pela autoridade administrativa competente. Ademais, o valor atualizado do débito apurado (sem juros) em 1/1/2017 era superior a R$ 100.000,00, na forma estabelecida conforme os arts. 6º, inciso I, e 19 da IN/TCU 71/2012, modificada pela IN/TCU 76/2016.
14.	Em seguida, após as considerações técnicas acerca da apuração dos fatos, identificação dos responsáveis e quantificação do dano para fins de ressarcimento, a instrução preliminar concluiu com a seguinte proposta de encaminhamento (peça 7, p. 7-10) :
'34. Diante do exposto, submetem-se os autos à consideração superior, propondo ao Tribunal:
34.1.	realizar a citação dos responsáveis abaixo qualificados, com fundamento nos arts. 10, § 1º, e 12, incisos I e II, da Lei 8.443/1992 c/c o art. 202, incisos I e II, do Regimento Interno deste Tribunal, para que, no prazo de quinze dias, apresentem alegações de defesa quanto à irregularidade detalhadas a seguir:
	Irregularidade 1: não comprovação da boa e regular aplicação dos recursos públicos repassados por força do Contrato de Repasse 241.048-44/2007 (Siafi 621575) em razão da omissão no dever de prestar contas.
Dispositivos violados: art. 70, parágrafo único, da Constituição Federal; art. 93 do Decreto-Lei 200/67; art. 28 da Instrução Normativa STN 1/1997; e cláusula terceira, item 3.2, alíneas 'c' e 'd', c/c a cláusula décima primeira do Contrato de Repasse 241.048-44/2007.
Qualificação dos responsáveis solidários:
Nome/CPF/função/gestão: Sr. Jairo Brozeguini, XXX.520.892-XX, presidente da entidade contratada, de 10/5/2012 a 16/7/2015.
Conduta: na condição de gestor máximo da cooperativa contratada, omitir-se de prestar contas acerca da boa e regular aplicação dos recursos recebidos por força do Contrato de Repasse 241.048-44/2007;
Nexo de Causalidade: o ato omissivo do responsável impediu o estabelecimento do nexo causal entre os desembolsos e os recursos repassados para o atendimento do objeto pactuado no referido instrumento de repasse, resultando em presunção de dano ao erário; e
Culpabilidade: não há excludentes de ilicitude, de culpabilidade e de punibilidade; é razoável supor que o responsável tinha consciência da ilicitude de sua conduta; era exigível conduta diversa da praticada, qual seja, desincumbir-se do seu dever por meio da apresentação da prestação de contas no prazo e forma devidos.
Nome/CNPJ/função: Cooperativa dos Produtores Rurais Organizados para Ajuda Mútua, 05.234.450/0001-62, entidade contratada.
Conduta: por intermédio de seu representante legal, omitir-se de prestar contas acerca da boa e regular aplicação dos recursos recebidos por força do Contrato de Repasse 241.048-44/2007;
Nexo de Causalidade: o ato omissivo de seu representante legal impediu o estabelecimento do nexo causal entre os desembolsos e os recursos repassados para o atendimento do objeto pactuado no referido instrumento de repasse, resultando em presunção de dano ao erário; e
Culpabilidade: não há excludentes de ilicitude, de culpabilidade e de punibilidade; é razoável supor que a responsável, por intermédio de seu representante legal, tinha consciência da ilicitude de sua conduta; era exigível conduta diversa da praticada, qual seja, desincumbir-se do seu dever por meio da apresentação da prestação de contas no prazo e forma devidos. e/ou recolha aos cofres do Tesouro Nacional a quantia abaixo indicada, referente à irregularidade e aos elementos de responsabilização acima descritos, atualizada monetariamente a partir da respectiva data até o efetivo recolhimento, abatendo-se na oportunidade a quantia eventualmente ressarcida, na forma da legislação em vigor;
	Valor original (R$) 
	Data da ocorrência

	99.156,03
	23/8/2010

Valor atualizado até 5/6/2013: R$ 165.987,19
34.2.	realizar a citação da responsável abaixo qualificada, com fundamento nos arts. 10, § 1º, e 12, incisos I e II, da Lei 8.443/1992 c/c o art. 202, incisos I e II, do Regimento Interno deste Tribunal, para que, no prazo de quinze dias, apresente alegações de defesa quanto à irregularidade detalhada a seguir:
	Irregularidade 2: desvio de finalidade decorrente do bloqueio judicial de parte dos recursos repassados por força do Contrato de Repasse 241.048-44/2007 (Siafi 621575) .
Dispositivos violados: art. 70, parágrafo único, da Constituição Federal; art. 93 do Decreto-Lei 200/67; art. 28 da Instrução Normativa STN 1/1997; e cláusula terceira, item 3.2, alíneas 'a' e 'l', do Contrato de Repasse 241.048-44/2007.
Qualificação da responsável:
Nome/CNPJ/função: Cooperativa dos Produtores Rurais Organizados para Ajuda Mútua, 05.234.450/0001-62, entidade contratada.
Conduta: desviar a finalidade de parte da importância repassada que se destinava à execução do objeto previsto no referido instrumento de repasse, quando, no entanto, fora objeto de bloqueio efetuado pela justiça para quitação dívidas discutidas em ação judicial;
Nexo de Causalidade: a utilização dos recursos públicos federais para o adimplemento de lides judiciais da própria cooperativa, em vez de empregá-los no desenvolvimento de ações que aproximassem grupos de agricultores familiares produtores de café com a preservação socioambiental e responsabilidade social, no município de Ji-Paraná, desvirtuou a destinação vinculada e, dessa forma, propiciou o dano ao erário correspondente à monta bloqueada; e
Culpabilidade: não há excludentes de ilicitude, de culpabilidade e de punibilidade; é razoável supor que a Coocaram, por meio de seu representante legal, tinha consciência da ilicitude de sua conduta; era exigível da Coocaram, por meio de seu representante legal, conduta diversa da praticada, qual seja, destinar os recursos públicos disponibilizados em seu favor de acordo com a finalidade prevista no Contrato de Repasse 241.048-44/2007, ou, ainda, diante da utilização em finalidade diversa da pactuada e em benefício próprio, ressarcir os cofres públicos da União no respectivo montante utilizado.
e/ou recolha aos cofres do Tesouro Nacional a quantia abaixo indicada, referente à irregularidade e aos elementos de responsabilização acima descritos, atualizada monetariamente a partir da respectiva data até o efetivo recolhimento, abatendo-se na oportunidade a quantia eventualmente ressarcida, na forma da legislação em vigor;
	Valor original (R$) 
	Data da ocorrência

	73.192,08
	25/9/2013

Valor atualizado até 5/6/2019: R$ 102.300,57
34.3.	realizar a audiência do responsável abaixo qualificado, com fundamento nos arts. 10, § 1º, e 12, incisos I e III, da Lei 8.443/1992 c/c o art. 202, incisos I e III, do RI/TCU, para que, no prazo de quinze dias, apresente razões de justificativa quanto à irregularidade a seguir detalhada:
	Irregularidade 3: não cumprimento do prazo originalmente estipulado para prestação de contas dos recursos repassados por força do Contrato de Repasse 241.048-44/2007 (Siafi 621575) .
Dispositivos violados: art. 70, parágrafo único, da Constituição Federal; art. 93 do Decreto-Lei 200/67; art. 28 da Instrução Normativa STN 1/1997; e cláusula terceira, item 3.2, alínea 'd', c/c a cláusula décima primeira do Contrato de Repasse 241.048- 44/2007.
Qualificação do responsável:
Nome/CPF/função/gestão: Sr. Jairo Brozeguini, XXX.520.892-XX, presidente da entidade contratada, de 10/5/2012 a 16/7/2015.
Conduta: descumprir o prazo originalmente estipulado para prestação de contas dos recursos recebidos por força do Contrato de Repasse 241.048-44/2007, cuja obrigação findou em 29/12/2013;
Nexo de Causalidade: o ato omissivo do responsável impediu a comprovação parcial do liame entre os recursos recebidos pela Coocaram e a sua destinação para o desenvolvimento de ações que aproximassem grupos de agricultores familiares produtores de café com a preservação socioambiental e responsabilidade social, no município de Ji-Paraná e, dessa forma, impossibilitou a aferição da boa e regular gestão dos valores desbloqueados em favor da cooperativa contratada; e
Culpabilidade: não há excludentes de ilicitude, de culpabilidade e de punibilidade; é razoável supor que a responsável tinha consciência da ilicitude de sua conduta; era exigível conduta diversa da praticada, qual seja, desincumbir-se do seu dever por meio da apresentação da prestação de contas no prazo e forma devidos'.
15.	Partindo dessas premissas, a proposta foi, então, acolhida pela unidade técnica, nos termos dos pronunciamentos uníssonos de 6/6/2019 (peças 8-9) , ocasião em que, tomando como base a delegação de competência conferida pelo ministro-relator deste feito, a citação e audiência dos arrolados foram promovidas com os seguintes contornos:
Tabela 3 - Citação e audiência dos responsáveis
	Destinatário
	Expediente
	Data da ciência

	Cooperativa dos Produtores Rurais Organizados para Ajuda Mútua
	Edital 532/2020-TCU/Seproc (peça 41) 
	6/5/2020 (peça 44) 

	Sr. Jairo Brozeguini
	Edital 533/2020-TCU/Seproc (peça 42) 
	6/5/2020 (peça 43) 

	Fonte: processo TC Processo 043.501/2018-4.

16.	Não obstante, apesar de devidamente notificados, compulsando os autos, observa-se que os responsáveis epigrafados se mantiveram silentes perante esta Corte de Contas e, desta forma, não se manifestaram quanto às irregularidades a eles imputadas, no prazo regimental fixado. Ademais, em pesquisa realizada na base de dados deste Tribunal em 14/8/2020, observa-se que não há documentos pendentes de juntada nestes autos que guardem relação com eventuais alegações de defesa apresentadas ainda que intempestivas.
17.	Assim, autos foram, então, encaminhados à unidade técnica para fins de instrução e consequente apreciação no mérito pelo Tribunal, após a prévia manifestação do Parquet de Contas.
EXAME TÉCNICO
18.	O exame técnico ora proposto compreende a análise das revelias configuradas, tomando como base as irregularidades atribuídas aos responsáveis em específico, no âmbito da preliminar, em cotejo com os elementos comprobatórios constantes dos autos e os argumentos que possam ser aproveitados em favor deles em manifestações colhidas na fase interna desta Tomada de Contas Especial, acaso existentes.
19.	Preliminarmente, cumpre tecer breves considerações sobre a forma como são realizadas as comunicações processuais no TCU. A esse respeito, destacam-se o art. 179, do Regimento Interno do TCU (Resolução 155, de 4/12/2002) e o art. 4º, inciso III, § 1º, da Resolução TCU 170, de 30 de junho de 2004, in verbis:
'Art. 179. A citação, a audiência ou a notificação, bem como a comunicação de diligência, far se-ão:
I - mediante ciência da parte, efetivada por servidor designado, por meio eletrônico, fac-símile, telegrama ou qualquer outra forma, desde que fique confirmada inequivocamente a entrega da comunicação ao destinatário;
II - mediante carta registrada, com aviso de recebimento que comprove a entrega no endereço do destinatário;
III - por edital publicado no Diário Oficial da União, quando o seu destinatário não for localizado
 (...) 
Art. 3º As comunicações serão dirigidas ao responsável, ou ao interessado, ou ao dirigente de órgão ou entidade, ou ao representante legal ou ao procurador constituído nos autos, com poderes expressos no mandato para esse fim, por meio de:
I - correio eletrônico, fac-símile ou telegrama;
II - servidor designado;
III - carta registrada, com aviso de recebimento;
IV - edital publicado no Diário Oficial da União, quando o seu destinatário não for localizado, nas hipóteses em que seja necessário o exercício de defesa'.
Art. 4º. Consideram-se entregues as comunicações:
I - efetivadas conforme disposto nos incisos I e II do artigo anterior, mediante confirmação da ciência do destinatário;
II - realizadas na forma prevista no inciso III do artigo anterior, com o retorno do aviso de recebimento, entregue comprovadamente no endereço do destinatário;
III - na data de publicação do edital no Diário Oficial da União, quando realizadas na forma prevista no inciso IV do artigo anterior.
§ 1º O endereço do destinatário deverá ser previamente confirmado mediante consulta aos sistemas disponíveis ao Tribunal ou a outros meios de informação, a qual deverá ser juntada ao respectivo processo.
 (...) '.
20.	Bem se vê, portanto, que a validade da citação via postal não depende de que o aviso de recebimento seja assinado pelo próprio destinatário da comunicação, o que dispensa, no caso em tela, a entrega do AR em 'mãos próprias'. A exigência da norma é no sentido de o Tribunal verificar se a correspondência foi entregue no endereço correto, residindo aqui a necessidade de certeza inequívoca. 
21.	Não é outra a orientação da jurisprudência do TCU, conforme se verifica dos julgados a seguir transcritos:
Acórdão 3648/2013-TCU-Segunda Câmara | Relator: Ministro José Jorge
'São válidas as comunicações processuais entregues, mediante carta registrada, no endereço correto do responsável, não havendo necessidade de que o recebimento seja feito por ele próprio'.
Acórdão 1019/2008-TCU-Plenário | Relator: Ministro Benjamin Zymler
'É prescindível a entrega pessoal das comunicações pelo TCU, razão pela qual não há necessidade de que o aviso de recebimento seja assinado pelo próprio destinatário. Entregando se a correspondência no endereço correto do destinatário, presume-se o recebimento da citação'.
Acórdão 1526/2007-TCU-Plenário | Relator: Ministro Aroldo Cedraz
As comunicações do TCU, inclusive as citações, deverão ser realizadas mediante Aviso de Recebimento - AR, via Empresa Brasileira de Correios e Telégrafos, bastando para sua validade que se demonstre que a correspondência foi entregue no endereço correto.
22.	A validade do critério de comunicação processual do TCU foi referendada pelo Supremo Tribunal Federal, nos termos do julgamento do MS-AgR 25.816/DF, por meio do qual se afirmou a desnecessidade da ciência pessoal do interessado, entendendo-se suficiente a comprovação da entrega do 'AR' no endereço do destinatário:
'EMENTA: AGRAVO REGIMENTAL. MANDADO DE SEGURANÇA. DESNECESSIDADE DE INTIMAÇÃO PESSOAL DAS DECISÕES DO TRIBUNAL DE CONTAS DA UNIÃO. ART. 179 DO REGIMENTO INTERNO DO TCU. INTIMAÇÃO DO ATO IMPUGNADO POR CARTA REGISTRADA, INICIADO O PRAZO DO ART. 18 DA LEI nº 1.533/51 DA DATA CONSTANTE DO AVISO DE RECEBIMENTO. DECADÊNCIA RECONHECIDA. AGRAVO IMPROVIDO.
O envio de carta registrada com aviso de recebimento está expressamente enumerado entre os meios de comunicação de que dispõe o Tribunal de Contas da União para proceder às suas intimações.
O inciso II do art. 179 do Regimento Interno do TCU é claro ao exigir apenas a comprovação da entrega no endereço do destinatário, bastando o aviso de recebimento simples'.
23.	No caso vertente, haja vista as tentativas frustradas de notificação da Cooperativa dos Produtores Rurais Organizados para Ajuda Mútua, consoante os esforços envidados, inclusive junto a seus representantes legais, e ainda esgotadas as possibilidades de obtenção de outros domicílios nos sistemas administrativos à disposição desta Corte (peças 10, 12, 14, 17, 21-23, 25, 27-29, 31-33 e 36-39) , nos termos delineados despacho de conclusão das comunicações (peça 45) , foi promovida a sua citação por meio do Edital 532/2020-TCU/Seproc, de 27 de abril de 2020 (peça 41) , publicado no Diário Oficial da União 85, Seção 3, de 6/5/2020 (peça 44) .
24.	Da mesma forma, a citação e a audiência do Sr. Jairo Brozeguini foram efetivadas por meio do Edital 533/2020-TCU/Seproc, de 27 de abril de 2020 (peça 42) , publicado no Diário Oficial da União 85, Seção 3, de 6/5/2020 (peça 43) , após todas as tentativas sem êxito e esforços empreendidos a partir da obtenção de outros domicílios nos sistemas administrativos à disposição desta Corte (peças 11, 13, 15-16, 19-20, 24, 26, 30, 34-35 e 40) , nos termos delineados despacho de conclusão das comunicações (peça 45) .
25.	Verifica-se, pois, que ambos os responsáveis foram notificados, mediante edital, de forma bastante zelosa, razão pela qual se comprova devidamente a entrega dos respectivos expedientes em consonância com a lei e a jurisprudência aplicáveis.
26.	Superada a análise acerca da validade das notificações, transcorrido o prazo regimental fixado e mantendo-se inertes os aludidos responsáveis, impõe-se que sejam considerados revéis, dando-se prosseguimento ao processo, com fulcro no art. 12, § 3º, da Lei 8.443, de 16 de julho de 1992.
27.	Nos processos do TCU, a revelia não leva à presunção de que seriam verdadeiras todas as imputações levantadas contra os responsáveis, diferentemente do que ocorre no processo civil, em que a revelia do réu opera a presunção da verdade dos fatos narrados pelo autor. Dessa forma, a avaliação da responsabilidade do agente não pode prescindir da prova existente no processo ou para ele carreada.
28.	Ao não apresentar suas defesas, os responsáveis deixaram de produzir prova da regular aplicação dos recursos sob suas responsabilidades, em afronta às normas que impõem a gestores de recursos públicos a obrigação legal de, sempre que demandados pelos órgãos de controle, apresentar os documentos que demonstrem a correta utilização das verbas públicas, a exemplo do contido no art. 93 do Decreto-Lei 200/67: 'Quem quer que utilize dinheiros públicos terá de justificar seu bom e regular emprego na conformidade das leis, regulamentos e normas emanadas das autoridades administrativas competentes.'
29.	Com efeito, conforme as análises empreendidas na fase interna e pela unidade técnica deste Tribunal em sede de instrução preliminar (peça 7) , nos presentes autos constatou-se a não comprovação da boa e regular aplicação dos recursos públicos repassados por força do Contrato de Repasse 241.048-44/2007 (Siafi 621575) em razão da omissão no dever de prestar contas, o não cumprimento do prazo originalmente estipulado para prestá-las, bem como o desvio de finalidade decorrente do bloqueio judicial de parte do montante existente em conta bancária do ajuste.
30.	Mesmo as alegações de defesa e razões de justificativa não sendo apresentadas, considerando o princípio da verdade real que rege esta Corte, procura-se buscar, em manifestações dos responsáveis na fase interna desta Tomada de Contas Especial, argumentos que possam ser aproveitados em favor deles. Conforme consignado pela Caixa, a despeito de cientificados mediante reuniões e notificados em 27/11/2014, 28/11/2014, 4/12/2014 e 17/3/2015 (peças 2, p. 13-16) , a cooperativa contratada e o respectivo dirigente à época dos fatos quedaram-se silentes e tornaram-se inadimplentes com a obrigação contratual, nos termos do Parecer PA GIGOV/PV 138/15, de 24/4/2015 (peça 2, p. 8-12) .
31.	Em se tratando de processo em que a parte interessada não se manifestou acerca das irregularidades imputadas, não há elementos para que se possa efetivamente aferir e reconhecer a ocorrência de boa-fé na conduta da responsável, podendo este Tribunal, desde logo, proferir o julgamento de mérito pela irregularidade das contas, conforme nos termos dos §§ 2º e 6º do art. 202 do Regimento Interno do TCU.
32.	Nesse sentido, são os Acórdão 2064/2011-TCU-Primeira Câmara, da relatoria do Ministro Ubiratan Aguiar; 6.182/2011-TCU-1ª Câmara, da relatoria do Ministro Weber de Oliveira; 4.072/2010-TCU-1ª Câmara, da relatoria do Ministro Valmir Campelo; 1.189/2009-TCU-1ª Câmara, da relatoria do Ministro Marcos Bemquerer; e 731/2008-TCU-Plenário, da relatoria do Ministro Aroldo Cedraz; dentre outros.	
33.	Por derradeiro, no que se refere à ocorrência da prescrição da pretensão punitiva, consoante o incidente de uniformização de jurisprudência deliberado no Acórdão 1441/2016-TCU-Plenário, da relatoria do Ministro Benjamin Zymler, aplica-se o prazo de dez anos previsto no art. 205 do Código Civil vigente, a contar da data de ocorrência do fato tido por irregular.
34.	No presente caso, considera-se o ato irregular praticado em 29/12/2013, adotando-se como parâmetro o prazo final para a apresentação da prestação de contas, conforme detalhado na instrução preliminar (peça 7) . Isso porque o prejuízo ao erário decorre da realização de gastos em desacordo com a legislação aplicável, razão pela qual se espera que a entidade contratada, por intermédio de seu representante legal, promova a regularização até o momento em que prestou contas ao contratante. A partir daí, nasceu para a Administração Pública a pretensão para sancionar os responsáveis por informações inverídicas e falhas na prestação de contas encaminhada.
35.	Por sua vez, o ato que ordenou a citação e audiência ocorreu em 9/6/2019 (peça 9) , antes, portanto, do transcurso de dez anos entre esse ato e os fatos impugnados, razão pela qual, reconhecida a interrupção do prazo prescricional, conforme preconiza o art. 202, inciso I, do Código Civil vigente, inexiste no presente processo óbice ao exercício da ação punitiva por parte deste Tribunal.
36.	Com efeito, registra-se que o Sr. Jairo Brozeguini também ficou silente no que diz respeito à audiência acerca do descumprimento de prazo para a apresentação da referida prestação de contas no prazo fixado, o que resulta na proposta de aplicação da multa do art. 58, inciso I, da Lei 8.443/1992.
37.	Destarte, ante a análise acima dispendida, devem as contas dos responsáveis arrolados serem julgadas irregulares, condenando-os, solidariamente, ao pagamento do débito apurado, com a imposição das multas dos arts. 57 e 58, inciso I, da Lei 8.443/1992, ante a alta reprovabilidade das condutas atentatórias à accountability pública.
38.	Quanto à possibilidade de aplicação cumulativa das referidas multas, ainda que seja adequada a realização de citação e audiência do responsável, por força do disposto no art. 209, §4º, do RI/TCU, o Tribunal reconhece que existe relação de subordinação entre as condutas de 'não comprovação da aplicação dos recursos' e de 'omissão na prestação de contas', sendo a primeira consequência da segunda, o que enseja, na verificação das duas irregularidades, a aplicação da multa do art. 57, com o afastamento da multa do art. 58, inciso I, em atenção ao princípio da absorção, conforme o entendimento dos Acórdão 9579/2015-TCU-Segunda Câmara, da relatoria do Ministro Vital do Rêgo, e 2469/2019-TCU-Primeira Câmara, da relatoria do Ministro Augusto Sherman. Conforme leciona Cezar Bitencourt (Tratado de Direito Penal: parte geral - 8 Ed. - São Paulo: Saraiva, 2003. Pg.565) , na absorção, ' (...) a pena do delito mais grave absorve a pena do delito menos grave, que deve ser desprezada'.
39.	No caso concreto, a 'omissão no dever de prestar contas', embora seja uma irregularidade autônoma, funciona como fase ou meio para a consecução da 'não comprovação da aplicação dos recursos', havendo clara relação de interdependência entre essas condutas. Dessa forma, recaindo a duas ocorrências num mesmo gestor, deve prevalecer a pena do delito mais grave, qual seja, a multa do art. 57 da Lei 8.443/1992.
CONCLUSÃO
40.	Em face da análise promovida, opera-se a revelia em desfavor da Cooperativa dos Produtores Rurais Organizados para Ajuda Mútua e do Sr. Jairo Brozeguini e conclui-se que os atos por eles praticados configuraram dano aos cofres públicos federais ante a não comprovação da boa e regular aplicação dos recursos públicos repassados por força do Contrato de Repasse 241.048-44/2007 (Siafi 621575) em razão da omissão no dever de prestar contas, no valor original de R$ 99.156,03, e o desvio de finalidade decorrente do bloqueio judicial de parte do montante existente em conta bancária do ajuste, no valor original de R$ 73.192,08.
41.	Ademais, o exame técnico identificou irregularidade grave de responsabilidade do Sr. Jairo Brozeguini, enquanto representante legal da cooperativa contratada, ante o descumprimento do prazo originalmente estipulado para a prestação de contas dos recursos repassados por força do Contrato de Repasse 241.048-44/2007 (Siafi 621575) sem que restasse demonstrada justificativa plausível para o não atendimento da obrigação de ordem constitucional.
42.	Mesmo configurada a revelia do frente à citação deste Tribunal e inexistindo comprovação da boa e regular aplicação dos recursos transferidos, é medida que se impõe dar seguimento ao processo proferindo o julgamento com os elementos até aqui presentes, nos termos do art. 12, §3º, da Lei 8.443/1992, e art. 202, § 8º, do Regimento Interno desta Corte de Contas.
43.	No tocante à aferição quanto à ocorrência de boa-fé na conduta dos responsáveis, conforme determina o § 2º do art. 202 do Regimento Interno deste Tribunal, em se tratando de processo em que partes interessadas não se manifestaram acerca das irregularidades imputadas, não há elementos para que se possa efetivamente reconhecê-la, podendo esta Corte de Contas, desde logo, proferir julgamento de mérito pela irregularidade das contas, nos termos do § 6º de mesma norma regimental.
44.	Ademais, ao examinar a responsabilidade da pessoa jurídica de direito privado, deve-se avaliar, em regra, a boa-fé da conduta de seus administradores, uma vez que os atos destes obrigam a pessoa jurídica, desde que exercidos nos limites dos poderes definidos no ato constitutivo da entidade.
45.	No caso ora em exame, em se tratando de processos atinentes à observância da accountability pública, como condição imposta a uma entidade e ao seu representante legal de demonstrar que administrou ou controlou os recursos a ela confiados em conformidade com os termos segundo os quais lhe foram entregues, a boa-fé não pode ser presumida, devendo ser demonstrada e comprovada a partir dos elementos que integram os autos, não sendo possível reconhecê-la, portanto.
46.	Tal interpretação decorre da compreensão de que, relativamente à fiscalização dos gastos públicos, privilegia-se como princípio básico a inversão do ônus da prova, pois cabe ao gestor comprovar a boa aplicação dos dinheiros e valores públicos sob sua responsabilidade.
47.	Destarte, desde logo, devem as contas da Cooperativa dos Produtores Rurais Organizados para Ajuda Mútua e do Sr. Jairo Brozeguini ser julgadas irregulares, com fundamento nos arts. 1º, inciso I, 16, inciso III, alíneas 'a' e 'c', e § 2º, da Lei 8.443/1992 c/c os arts. 19 e 23, inciso III, da mesma Lei, e com os arts. 1º, inciso I, 209, incisos I e III e § 5º, 210 e 214, inciso III, do Regimento Interno deste Tribunal, procedendo-se às condenações em débito com a aplicação das multas previstas no art. 57 e 58, inciso I, da Lei 8.443/1992, a primeira por conta do débito e a segunda em desfavor do Sr. Jairo Brozeguini por conta da ausência de justificativa para a não apresentação das contas no prazo devido.
48.	Como as multas acima referidas são mutuamente excludentes (com débito/sem débito) , propõe-se a absorção da segunda pela primeira, bem como informar ao responsável que, em caso de demonstração, em sede de recurso, da boa e regular aplicação dos recursos, elidindo o débito total e, consequentemente, a multa prevista no art. 57 da Lei 8.443/1992, poderá o Tribunal reaplicar a multa prevista no art. 58, inciso I, da mesma lei, antes absorvida pela primeira.
49.	Por último, às peças 7-9, observa-se que a análise preliminar da unidade técnica deste Tribunal concluiu pelo afastamento da responsabilidade do Sr. Joaquim Cordeiro da Silva frente às irregularidades tratadas nestes autos, razão pela que se propõe a sua exclusão do rol de responsáveis destes autos.
PROPOSTA DE ENCAMINHAMENTO
50.	Diante do exposto, submetem-se os autos à consideração superior, propondo ao Tribunal:
50.1.	excluir o Sr. Joaquim Cordeiro da Silva (CPF: XXX.081.959-XX) do rol de responsáveis desta tomada de contas especial;
50.2.	considerar revéis a Cooperativa dos Produtores Rurais Organizados para Ajuda Mútua (CNPJ: 05.234.450/0001-62) e o Sr. Jairo Brozeguini (CPF: XXX.520.892-XX) , com fundamento no § 3º, art. 12, Lei 8.443, de 16 de julho de 1992;
50.3.	com fundamento nos arts. 1º, inciso I, 16, inciso III, alíneas 'a' e 'c' e § 2º, da Lei 8.443/1992 c/c os arts. 19 e 23, inciso III, da mesma Lei, e com arts. 1º, inciso I, 209, incisos I e III e § 5º, 210 e 214, inciso III, do Regimento Interno deste Tribunal, julgar irregulares as contas da Cooperativa dos Produtores Rurais Organizados para Ajuda Mútua (CNPJ: 05.234.450/0001-62) , na qualidade de entidade contratada, e do Sr. Jairo Brozeguini (CPF: XXX.520.892-XX) , na condição de presidente da cooperativa (gestão 10/5/2012 a 16/7/2015) ; e condená-los solidariamente ao pagamento das quantias a seguir especificadas, com a fixação do prazo de quinze dias, a contar da notificação, para comprovarem, perante o Tribunal (art. 214, inciso III, alínea 'a', do Regimento Interno) , o recolhimento da dívida aos cofres do Tesouro Nacional, atualizada monetariamente e acrescida dos juros de mora, calculados a partir da data discriminada, até a data do recolhimento, na forma prevista na legislação em vigor;
	Valor original (R$) 
	Data da ocorrência
	Responsável

	99.156,03
	23/8/2010
	Cooperativa dos Produtores Rurais Organizados para Ajuda Mútua
Sr. Jairo Brozeguini

	Valor atualizado até 14/8/2020: R$ 170.379,81

	Valor original (R$) 
	Data da ocorrência
	Responsável

	73.192,08
	25/9/2013
	Cooperativa dos Produtores Rurais Organizados para Ajuda Mútua

Valor atualizado até 14/8/2020: R$ 105.001,36
50.4.	aplicar à Cooperativa dos Produtores Rurais Organizados para Ajuda Mútua (CNPJ: 05.234.450/0001-62) e ao Sr. Jairo Brozeguini (CPF: XXX.520.892-XX) , individualmente, a multa prevista no art. 57 da Lei 8.443/1992 c/c o art. 267 do Regimento Interno, com a fixação do prazo de quinze dias, a contar das notificações, para comprovarem, perante o Tribunal (art. 214, inciso III, alínea 'a', do Regimento Interno) , o recolhimento da dívida aos cofres do Tesouro Nacional, atualizada monetariamente desde a data do acórdão que vier a ser proferido até a do efetivo recolhimento, se for paga após o vencimento, na forma da legislação em vigor;
50.5.	informar ao Sr. Jairo Brozeguini (CPF: XXX.520.892-XX) que, caso se demonstre, por via recursal, a correta aplicação dos recursos, mas não se justifique a omissão da prestação de contas, o débito poderá ser afastado, mas permanecerá a irregularidade das contas, dando-se ensejo à aplicação da multa prevista no art. 58, inciso I, da Lei 8.443/1992;
50.6.	autorizar, desde logo, nos termos do art. 28, inciso II, da Lei 8.443/1992, a cobrança judicial da dívida caso não atendidas as notificações;
50.7.	autorizar, caso solicitado, o pagamento da dívida dos responsáveis em até 36 parcelas mensais e consecutivas, nos termos do art. 26 da Lei 8.443/1992 c/c o art. 217 do Regimento Interno, fixando-lhes o prazo de quinze dias, a contar do recebimento da notificação, para comprovarem perante o Tribunal o recolhimento da primeira parcela, e de trinta dias, a contar da parcela anterior, para comprovar o recolhimento das demais parcelas, devendo incidir sobre cada valor mensal, atualizado monetariamente, os juros de mora devidos, à exceção da multa (art. 59 da Lei 8.443/1992) , na forma prevista na legislação em vigor;
50.8.	alertar aos responsáveis que a falta de comprovação do recolhimento de qualquer parcela importará no vencimento antecipado do saldo devedor, nos termos do § 2º do art. 217 do Regimento Interno deste Tribunal;
50.9.	enviar cópia do acórdão que vier a ser proferido à Caixa Econômica Federal, ao Ministério da Agricultura, Pecuária e Abastecimento e aos responsáveis para ciência, informando que a deliberação, acompanhada do relatório e voto que a fundamentarem, estará disponível para consulta no endereço www.tcu.gov.br/acordaos, além de esclarecer que, caso requerido, o TCU poderá fornecer as correspondentes cópias, em mídia impressa, aos interessados e aos responsáveis;
50.10.	encaminhar cópia da deliberação ao Procurador-Chefe da Procuradoria da República no Estado de Rondônia, nos termos do § 3º do art. 16 da Lei 8.443/1992 c/c o § 7º do art. 209 do Regimento Interno do TCU, para adoção das medidas que entender cabíveis, informando-lhe que o inteiro teor da deliberação pode ser consultado no endereço www.tcu.gov.br/acordaos".
2.	O MP/TCU, representado pelo procurador Sérgio Ricardo Costa Caribé, manifestou-se integralmente de acordo com a instrução da Secex-TCE[footnoteRef:2]. [2:  Peça 49.] 
	É o relatório.

não há.

Procurador Sérgio Ricardo Costa Caribé.

TOMADA DE CONTAS ESPECIAL. CAIXA CONTRATO DE REPASSE EXTINTO MDA. OMISSÃO NO DEVER LEGAL DE PRESTAR CONTAS. DESVIO DE FINALIDADE. CITAÇÃO DO GESTOR E DA ENTIDADE RECEBEDORA DOS RECURSOS. AUDIÊNCIA. REVELIA. CONTAS IRREGULARES. DÉBITO. MULTA. COMUNICAÇÕES.

TOMADA DE CONTAS ESPECIAL (TCE)

Secretaria de Controle Externo de Tomada de Contas Especial (Secex-TCE).

Examina-se tomada de contas especial (TCE) instaurada, originalmente, pela Caixa Econômica Federal (Caixa) contra a Cooperativa dos Produtores Rurais Organizados para Ajuda Mútua, em solidariedade com o Sr. Joaquim Cordeiro da Silva e com o Sr. Jairo Brozeguini, ambos ex-presidentes da entidade, respectivamente, nas gestões de 5/1/2009 a 10/5/2012 e de 10/5/2012 a 16/7/2015, em razão da não conclusão do objeto e da omissão no dever de prestar contas, decorrente da não apresentação do relatório de execução das atividades referentes ao contrato de repasse 241.048-44/2007 (Siafi 621575) , celebrado entre o então Ministério do Desenvolvimento Agrário (MDA) , representado pela Caixa, e a cooperativa em tela.
2.	O contrato de repasse vigorou no período de 31/12/2007 a 30/10/2013, com prazo adicional de sessenta dias para apresentação da prestação de contas[footnoteRef:2] e teve como objeto o desenvolvimento de ações que aproximassem grupos de agricultores familiares produtores de café com a preservação socioambiental e responsabilidade social, de acordo com critérios do comércio justo internacional e com os princípios da economia solidária, em busca da certificação e divulgação junto ao mercado consumidor nacional e internacional, no município de Ji-Paraná/RO.  [2:  Peça 2, p. 87] 
3.	O ajuste teve valor total de R$ 326.316,20,00, sendo R$ 296.418,20 oriundos da União, os quais foram repassados integralmente, em parcela única, por meio da ordem bancária 2008OB900102, emitida em 8/7/2008[footnoteRef:3] e creditada em conta bancária específica em 10/7/2008[footnoteRef:4]. [3:  Peça 2, p. 134]  [4:  Peça 2, p. 112.] 
A Caixa efetuou apenas um desbloqueio parcial para a conta vinculada, no valor de R$ 109.301,97 (repasse de R$ 99.156,03 e contrapartida de R$ 10.145,94, em 19/6/2012[footnoteRef:5]) . De acordo com o parecer PA GIGOV/PV 138/15, de 24/4/2015, houve bloqueio judicial no valor histórico de R$ 73.192,08, via BacenJud, os quais não foram devolvidos ao repassador. O saldo de repasse remanescente, no valor de R$ 103.331,56, foi devolvido à conta do Tesouro Nacional, em 9/9/2014[footnoteRef:6]. [5:  Peça 2, p.106.]  [6:  Peça 3, p. 1.] 
Segundo consignado no relatório de tomada de contas especial 263/2018[footnoteRef:7] emitido em 30/4/2018, foi imputada responsabilidade à Cooperativa dos Produtores Rurais Organizados para Ajuda Mútua solidariamente com os presidentes Srs. Joaquim Cordeiro da Silva e Jairo Brozeguini, em razão da omissão no dever de prestar contas, caracterizada pela não apresentação do relatório de execução das atividades no âmbito do contrato de repasse, no montante original de R$ 99.156,03.  [7:  Peça 3, p.134-137.] 
Notificados sobre o dever de apresentar a prestação de contas da aplicação dos recursos atinentes ao contrato de repasse 241.048-44/2007, os administradores da Cooperativa dos Produtores Rurais Organizados para Ajuda Mútua ficaram silentes[footnoteRef:8]. [8:  Peça 2, p. 8-12.] 
Na fase externa da TCE, a Secex-TCE verificou que o prazo de execução da avença iniciou-se na gestão do Sr. Joaquim Cordeiro da Silva, que perdurou até 10/5/2012[footnoteRef:9], mas que o gestor dos recursos repassados pela Caixa, em 19/6/2012, no montante de R$ 99.156,03, foi o sucessor Jairo Brozeguini, a quem também coube a obrigação de apresentar a prestação de contas final. [9:  Peça 4.] 
Já o Sr. Jairo Brozeguini foi chamado em audiência para apresentar razões de justificativa para o não cumprimento do prazo fixado para a apresentação da prestação de contas do ajuste[footnoteRef:10] . [10:  Peças 42 e 43.] 
Tendo em vista que os responsáveis ficaram silentes e que não há elementos nos autos aptos a elidir as irregularidades que lhes foram atribuídas, a unidade instrutiva propôs:
considerar revéis o Sr. Jairo Brozeguini e a Cooperativa dos Produtores Rurais Organizados para Ajuda Mútua, dando-se prosseguimento ao processo, com fulcro no art. 12, § 3º, da Lei 8.443, de 16 de julho de 1992;
julgar irregulares as contas de ambos os responsáveis, com condenação em débito solidário e em multa individual.
Por seu turno, o MP/TCU anuiu integralmente ao encaminhamento proposto pela unidade instrutiva[footnoteRef:11]. [11:  Peça 49.] 
II
Incidem sobre os responsáveis os efeitos da revelia, dando-se prosseguimento ao processo, nos termos do art. 12, § 3º, da Lei 8.443/1992.
Considerando a inexistência nos autos de elementos capazes de comprovar a boa e regular aplicação dos recursos, acolho integralmente a análise empreendida pela unidade instrutiva, endossada pelo MP/TCU, cujos fundamentos adoto como razões de decidir.
Conforme assentado na jurisprudência consolidada desta Casa, compete ao gestor o ônus de comprovar a regularidade da aplicação dos recursos públicos sob sua responsabilidade.
No caso de omissão no dever de prestar contas, presume-se a responsabilidade do gestor pela integralidade do débito.
Assim, as contas dos responsáveis devem ser julgadas irregulares, com a condenação solidária ao recolhimento do débito concernente ao valor repassado à conta da Cooperativa dos Produtores Rurais Organizados para Ajuda Mútua, cuja aplicação regular não foi comprovada. Além disso, a referida cooperativa deve ser condenada, individualmente, ao recolhimento do valor bloqueado, por determinação judicial, na conta vinculado ao contrato de repasse, o que configurou desvio de finalidade.
Uma vez que não se operou a prescrição da pretensão punitiva, impõe-se a aplicação, individual, da multa prevista no art. 57 da Lei 8.443/1992.
Quanto ao Sr. Joaquim Cordeiro da Silva, tendo em vista que restou caracterizado nos autos que o ex-prefeito não geriu recursos concernentes ao contrato de repasse 241.048-44/2007, sua responsabilidade deve ser excluída.
	Diante do exposto, manifesto-me pela aprovação do acórdão que ora submeto à apreciação deste Colegiado.
TCU, Sala das Sessões Ministro Luciano Brandão Alves de Souza, em 23 de março de 2021.
Weder de Oliveira
Relator